臺灣苗栗地方法院民事判決　　　　　　　 93年度訴字第388號
原　　　告　丁○○
　　　　　　　　　　　　一六三.
被　　　告　甲○○
上列當事人間請求拆屋還地事件，本院於94年6月9日言詞辯論終
結，判決如下：
    主      文
原告之訴駁回。
訴訟費用由原告負擔。
    事實及理由
一、原告主張：坐落苗栗縣竹南鎮○○段1908號土地（下稱系爭
    土地）為原告與訴外人鄭萬金、陳茂順、陳茂聰、鄭嘉銘、
    鄭嘉藤、鄭大成所共有，被告無任何權源，亦未經原告及其
    他共有人之同意，擅自於系爭土地上搭蓋如附圖所示之地上
    物門牌號碼為苗栗縣竹南鎮龍鳳里大坵園67號之磚造房屋（
    下稱系爭建物）使用。原告自得本於所有權人地位，為共有
    人全體之利益，請求被告拆除地上物，將土地返還共有人全
    體，又原告曾於93年2 月行文苗栗縣政府，要求依違章建築
    管理辦法將系爭土地上之系爭建物予以拆除，苗栗縣政府遂
    於93年7 月22日核發「苗栗縣政府違章建築拆除通知單」，
    詎同年10月26日苗栗縣政府另以本案係「涉及土地產權糾紛
    及土地遭他人佔用之違章建築物」為由，要求原告循民事訴
    訟辦理。被告無權占有原告之土地建屋居住，獲得相當於租
    金之利益，致原告受有相當於租金之損失，被告占有面積計
    70平方公尺，以土地申報地價每平方公尺新台幣（下同）
    1920 元 ，依年息10％計算，每年租金為38400 元，前開土
    地原告應有部分為7 分之2 ，為此原告請求被告自收受訴狀
    繕本日起至交還土地之日止，每年給付原告3840元。又被告
    占用系爭土地多年，原告亦自92年方取得系爭土地所有權，
    應請求自起訴日起回溯原告取得所有權之租金，合計7680元
    ，爰依民法第767 條物上請求權、第821 條共有權及第179
    不當得利之規定，求為判決命被告應將如附圖甲部分之系爭
    建物拆除後，將系爭建物坐落土地返還原告及其他共有人等
    語，並聲明：(1)被告應將坐落於系爭土地上如附圖所示甲部
    分面積為37平方公尺之系爭建物拆除，並將系爭土地返還原
    告及其他共有人。(2)被告應自本訴狀繕本送達翌日即93年11
    月11日起至返還前開土地之日止，按年給付原告及全體共有
    人3840元。
二、被告則以系爭建物已存在50年，房子是被告母親朱玉蓮留給
    被告、被告哥哥及妹妹的，當初是被告母親徵得共有人之一
    鄭大成的父親同意，而在系爭土地上蓋房子的，因被告母親
    於63年3 月18日去世，並未分割遺產，故系爭建物係原告及
    原告哥哥乙○○、妹妹丙○○所共有，非原告一人所有，原
    告曾有部分增高情形等語，資為抗辯。並聲明：原告之訴駁
    回。
三、兩造不爭執之事實：
（一）坐落苗栗縣竹南鎮○○段1908地號土地之系爭土地屬原告
      及其他共有人所有，其上坐落如附圖甲所示部分系爭建物
      ，則為被告母親於40幾年前所購買。
（二）系爭建物原為被告之母親朱玉蓮、被告及其兄乙○○所居
      住，現為被告一家人居住。
（三）系爭建物有經被告增建部分。
四、兩造爭執之要點：
（一）系爭建物所有權屬誰所有？
    (1)原告主張：系爭土地係伊與訴外人鄭萬金、陳茂順、陳茂
      聰、鄭嘉銘、鄭嘉藤、鄭大成所共有，被告未經系爭土地
      共有人之同意，擅自占用系爭土地上如附圖所示甲部分之
      土地，建築系爭建物使用，被告則抗辯稱：系爭土地上如
      附圖所示甲部分土地上之系爭建物，係伊之母親朱玉蓮
      徵得共有人之一鄭大成的父親同意，而在系爭土地上租地
      所建的，嗣朱玉蓮死亡，被告本於繼承權而繼續占有使用
      系爭土地及房屋，有正當權源，並非無權占有等語。依被
      告所辯，系爭土地上如附圖甲所示之房屋係訴外人朱玉蓮
      所建，房屋建造完成後，由訴外人朱玉蓮占有使用，惟查
      朱玉蓮育有2 子1 女，分別為乙○○、被告、丙○○，被
      告之母朱玉蓮死亡，遺產應由被告及乙○○、丙○○共同
      繼承等情，業據被告到庭陳明，並有戶籍謄本附卷可稽。
      則訴外人朱玉蓮死亡後，系爭建物所有權及占用系爭土地
      之占有使用權，均應由朱玉蓮之繼承人即被告、訴外人乙
      ○○、丙○○共同繼承，屬上述繼承人全體公同共有。
    (2)按民法第828 條第2 項規定：「公同共有物之處分，及其
      他之權利行使，應得公同共有人全體之同意」，因此，訴
      請處分公同共有之遺產，其訴訟標的，對於繼承人全體，
      必須合一確定，倘未列繼承人全體為當事人，自屬當事人
      不適格。本件原告係本於無權占有之法律關係，請求拆屋
      還地，應以上述房屋有處分權人全體為被告，其訴訟標的
      對於被告及其他上揭繼承人全體即須合一確定，原告僅以
      被告1 人為被告，向本院提起本訴，未將其餘繼承人列為
      被告，是本件被告之當事人適格，即有欠缺，而關於當事
      人適格與否，為法院應依職權調查之事項，無論訴訟進行
      至如何程度，法院於為本案之終局判決前，得就此隨時依
      職權調查之。玆原告於本院言詞辯論終結前仍未以適格之
      當事人為被告，本院並無定期間命其補正之義務，從而原
      告所提本件訴訟，即為無理由，應予駁回。。
（二）被告是否無權占用系爭土地？
　    本件判決之基礎已臻明確，此爭點及兩造其餘之攻擊防禦
      方法及舉證，於判決結果無影響，無一一審究之必要，併
      此敘明。
五、據上論結：本件原告之訴為無理由，依民事訴訟法第78條判
    決如主文。
中　　華　　民　　國　　94　　年　　6 　　月　　23　　日
                  民事庭法　官　林靜雯
以上正本係照原本作成
如對本判決上訴，須於判決送達後20日內向本院提出上訴狀
中　　華　　民　　國　　94　　年　　6 　　月　　23　　日
                        書記官　劉碧雯
